【裁判字號】    89,訴,512
【裁判日期】    891207
【裁判案由】    遺產稅
【裁判全文】
臺北高等行政法院判決                              八十九年度訴字第五一二號
                              .
    原      告      甲○○
    參  加  人      乙○○○
                    丙○○
                    丁○○
                    戊○○
    共同訴訟代理人  甲○○
    被      告      財政部臺灣省北區國稅局
    代表人（局長）  林吉昌
    訴訟代理人      己○○
                    庚○○
右當事人間因遺產稅事件，原告不服財政部中華民國八十九年六月十九日台財訴第0
000000000號訴願決定，提起行政訴訟，並經本院於八十九年十一月八日裁
定命參加人參加本件訴訟。本院判決如左︰
    主  文
原告之訴駁回。
訴訟費用由原告負擔。
    事  實
一事實概要︰緣原告之父莊金溪於民國（以下同）八十五年三月七日死亡，原告代表
  全體繼承人於八十五年十二月六日向被告所屬羅東稽徵所辦理遺產稅申報，經核定
  遺產總額為新台幣（以下同）六九、一七四、七六七元，淨額為四六、二八六、七
  三五元，應納遺產稅一三、四七０、五六一元。原告不服，就配偶剩餘財產權差額
  分配請求權、土地扣除及勞保給付部分，申請復查，嗣撤回其配偶剩餘財產差額分
  配請求權部分之復查申請。案經被告復查結果，准予追認土地扣除額四、四０二、
  二００元，變更核定遺產淨額為四一、八八四、五三五元，其餘未准變更。原告仍
  不服，復就遺產坐落宜蘭縣羅東鎮○○段二八０、二九五、三０三地號等土地（以
  下稱系爭土地）扣除部分，向財政部提起訴願，經遭該部八十七年十一月二十四日
  台財訴第000000000號決定駁回，循序提起再訴願，訴經行政院八十八年
  三月六日台八十八訴字第０八五九三號再訴願決定，將原決定及原處分關於系爭土
  地扣除部分撤銷，命由被告另為適法之處分。被告乃依再訴願決定撤銷意旨，重核
  結果以八十八年七月十二日北區國稅法第00000000號復查決定維持原核定
  ，原告仍不服，向財政部提起訴願，亦遭八十九年六月十九日台財訴第00000
  00000號訴願決定駁回。
二兩造聲明：
  (一)原告及參加人聲明求為判決：
    1.訴願決定及原處分均撤銷。
    2.系爭土地應予免稅，並由遺產總額中扣除。
    3.訴訟費用由被告負擔。
(二)被告聲明求為判決：
    1.駁回原告之訴。
    2.訴訟費用由原告負擔。
三兩造之爭點：
  系爭土地是否符合財政部八十三年十一月二十九日台財稅字第000000000
  號及八十四年六月十九日台財稅字第000000000號函釋之要件，而得予以
  免稅，准自遺產總額中扣除？
  (一)原告及參加人主張之理由：
    1.系爭第二八０號土地實屬都市計畫法之「公共設施保留地」：系爭三筆土地於
      被繼承人莊金溪八十五年三月間死亡前之八十三年五月已公告辦理第三次通盤
      檢討在案，其中二八０地號土地已經劃編為公共用地（學校用地），實已符合
      財政部八十七年七月十五日台財稅第000000000號釋令規定，實屬都
      市計畫法所言「公共設施保留地」，完全符合都市計畫法第五十條之一與遺產
      及贈與稅法第十六條第一項第十二款之規定，應免計入遺產總額免徵遺產稅。
      被告與財政部卻稱原告當時未能即時提供補充說明資料，基於不告不理原則，
      予以略之。原告據理力爭，即時傳真補充資料，仍未見採納，至今仍然不知理
      由何在。行政院撤銷原處分及訴願決定，理應再詳細查明。被告與財政部再次
      審查，仍以五十五年十月時編定，現今因時、地、物及實際大環境重大變遷，
      根本無法作工業使用，強行課稅。而被告與財政部卻稱免稅於法無據，真不知
      其所持理由為何，亦未見合理、合法說明。
    2.原告於八十八年五月十四日提出補充說明，惟被告似無審查（再訴願重核案復
      查決定書於五月即完成，亦未與原告溝通原由，真不知其所持理由為何），財
      政部似亦未明確查明，致使原告仍不知系爭土地其中二八０地號既已屬財政部
      八十七年七月十五日台財稅第000000000號釋令與內政部八十七年六
      月三十日台（87）內營字第八七七二一七六號函令之”公共設施用地“為何不
      能免徵遺產稅，所持理由為何。
    3.系爭土地，細部計劃尚未完竣，且未連接建築線，無法建築供作工業使用，截
      至目前確實（甚或預計）用途一直尚未定案，尚在辦理第三次通盤檢討中，且
      預計用途必將有所變更（其中二八０地號土地，已因該區大型公共設施之需求
      ，預計將變更為公共設施用地），且截至目前一直從事農作，依法應屬農業用
      地，免徵遺產稅。惟被告與財政部一再無實地（際）查明，粗略決定系爭土地
      屬不合現況之預編『工業用地』稱不得減免遺產稅。請本於行政院再訴願決定
      ，實際查明事實，准予系爭土地免稅，由遺產總額中扣除等語，並提出圖示說
      明、八十三年五月二日八三鎮建字第００六六三七號函、八十六年十月九日八
      六府計研字第二一０一九０號函、八十七年七月十日八七府建都字第０七八四
      五二號函、財政部八十七年七月十五日台財稅第000000000號釋令、
      內政部八十七年六月三十日台（87）內營字第八七七二一七六號函令、台灣省
      政府建設廳八十五年七月二日八五建四字第四四五八四二號函、應屬”公共設
      施用地“說明之附件，圖示計一頁、八十八年五月十四日補充說明書計二頁、
      八十七年九月二十六日訴願補充理由書計二頁、八十九年十一月十六日八九府
      建城字第一二三四二六號等影本為證。
  (二)被告主張之理由：
    1.查依宜蘭縣羅東鎮公所八十五年五月十日八五鎮都分證字二二一號簡便行文表
      所核發土地使用分區證明書所載，羅東鎮○○段二八０地號為羅東都市計畫之
      工業區，並備註「本計畫業目前正在辦理通盤檢討擬定變更計畫中」；又宜蘭
      縣政府八十六年十二月十七日八六府建都字第一四七九二六號函復原告查詢有
      關系爭土地是否有另擬細部計畫構想時，函復為「羅東都市計畫刻正辦理第三
      次通盤檢討中，因鐵路以東乙種工業區內部並無規劃細部道路等公共設施，經
      地方人士建議應作適度調整，另擬細部計畫並配置完整之公共設施，案經規劃
      單位採納，已列入通盤檢討考量，近期內將辦理公開展覽」，足見該都市計畫
      的檢討至被繼承人死亡後仍在作業階段，八十五年三月七日繼承時系爭土地確
      尚未變更為公共設施保留地。
    2.按「遺產中之農業用地及其地上農作物，由繼承人或受遺贈人，繼續經營農業
      生產者，扣除其土地及地上農作物價值之全數。」「本法第十七條第一項第六
      款‧‧‧所稱之農業用地‧‧‧，但不包括於繼承或贈與時已依法編定為非農
      業使用者在內。」為遺產及贈與稅法第十七條第一項第六款（本院按應係修正
      前同條項第五款之誤）及同法施行細則第十一條所明定。復按「家庭農場之農
      業用地，‧‧‧而繼續經營農業生產者，免徵遺產稅或贈與稅。」「‧‧‧在
      解釋『農業用地』時，無論是農業發展條例上所稱之農業用地或遺產及贈與稅
      法上所稱之農業用地，均屬一致，故‧‧‧農業發展條例施行細則第二十一條
      後段乃明文規定『所稱家庭農場之農業用地，不包括於繼承或贈與時已依法編
      定為非農業使用者在內。』則遺產及贈與稅法第十七條第一項第五款有關農業
      用地減免遺產稅之規定，無論係減半課稅或全數免稅，因適用之首要條件均須
      為遺產中之『農業用地』，故該農業用地亦應符合農業發展條例施行細則第二
      十一條規定，且稅法之所以規定遺產中之農業用地由繼承人繼續經營農業生產
      者，‧‧‧故所繼承之土地自以編定為農業使用為限‧‧‧」復為農業發展條
      例第三十一條及財政部七十五年元月二十三日台財稅第七五二○五六二號函所
      明定。由前揭法條可知，土地免稅立法之意旨係在保障真正持有「農業用地」
      者之利益。又財政部於八十三年十一月二十九日發布台財稅第八三○六二五六
      八二號函以「農業用地經都市計畫變更為新市鎮特定區、住宅區或其他使用分
      區，在細部計畫尚未完成前，如經都市計畫主管機關認定，仍應依原來之土地
      使用分區別（或用途別）管制而視為農業用地，其於移轉或繼承時，仍有土地
      稅法第三十九條之二第一項及農業發展條例第三十一條規定之適用。」係就前
      揭法條予以擴大適用範圍，此略有逾越本法所保護範圍之放寬解釋，其解釋意
      旨在考量原農業用地因都市計畫變更為其他使用分區，在細部計畫完成前，所
      有權人無法按變更後用途使用，於繼承發生時又喪失免稅權利，因此乃規定此
      類土地如仍依原來之土地使用分區別管制而視為農業用地時，可依農業發展條
      例第三十一條（八十九年元月二十六日修正前）規定辦理，其適用範圍，應以
      因都市計畫發布至繼承發生時該都市計畫之細部計畫未完成，而喪失農業用地
      資格之土地為限。
    3.查本件系爭土地，自五十五年十月二十六日發布羅東都市計畫時即已編為乙種
      工業區土地，三十餘年來仍未變更，此有宜蘭縣政府多次公函確認，亦為原告
      所不爭。至其是否符合財政部八十三年十一月二十九日台財稅第八三○六二五
      六八二號函之放寬適用範圍，因依該解釋令內容其可適用要項有二：一為「在
      細部計畫尚未完成前」；二為「經都市計畫主管機關認定，仍應依原來之土地
      使用分區別管制而視為農業用地」。茲就上列二項分述於后：
      (1)因系爭土地早經宜蘭縣政府編入羅東都市計畫而屬工業區土地，且依宜蘭縣
        政府之認定該都市計畫為主要計畫兼細部計畫性質，故系爭土地宜蘭縣政府
        早自五十五年即未依原來之土地使用分區別予以管制，此在宜蘭縣政府八十
        九年十一月十六日八九府建城字第一二三四二六號函中說明二「來函附圖Ｂ
        部分（特二號道路以東）之工業區土地，依法可建築供工業使用。」更再次
        申明此點。至原告以宜蘭縣政府八十六年五月十七日八六府建都字第五四四
        九六號函回復原告申請函時，表示系爭土地因未臨接可供指定建築線之道路
        ，是以目前無法申請建築乙點質疑受管制乙節，查依宜蘭縣政府八十六年八
        月七日八六府建都字第九二六二九號函文，系爭土地「均屬工業區土地，若
        作工業使用，應依建築法及相關法令規定辦理」；嗣被告再向該府函查系爭
        土地於繼承日得否依變更後計畫用途使用，該府於八十八年四月十六日以八
        八府建都字第四二八二○號函復以該土地雖未面臨計畫道路，惟若取得鄰地
        同意，仍可以私設通路申請建築等語。綜上，足見系爭土地依都市計畫法本
        就已非仍應依原來之土地使用分區別管制之土地，至其無法申請建築乃係因
        土地本身所在位置之關係，而受到其他法令之限制。按所有土地（包括所有
        工業區土地）如要建築，本就應受到建築法之規範，此在都市計畫法第四十
        條「都市計畫經公布實施後，應依建築法之規定實施建築管理。」有明文規
        定，此與其本就未受都市計畫法管制使用並不衝突，可見其與前揭系爭財政
        部八十三年解釋令適用第二要項不符，當然應無可適用。換言之，本案無法
        申請建築仍因建築法本身之規範限制，該等規範要件符合時，自可准予建築
        ，而非因都市計畫的細部計畫未完成致未能申請建築使用，且未依原使用分
        區別管制作農業使用之土地，何能擴張視為農業用地而予免稅。又本放寬適
        用釋解令之保護對象，本就非對此種不論細部計畫有無完成，因其土地所在
        位置之緣故（未臨接可供指定建築線而需鄰地同意私設通路方可建築）尚無
        法建築之情形。又依司法院釋字第四二○號解釋「涉及租稅事項之法律，其
        解釋應本於租稅法律主義之精神，依各該法律之立法目的，衡酌經濟上之意
        義及實質課稅之公平原則為之。」，本件如適用「農業用地」予以免稅，確
        恐有違課稅公平原則。故原核定仍請維持。
      (2)系爭土地細部計畫是否完成乙節，依宜蘭縣政府多次函文均表示羅東都市計
        畫屬主要計畫兼細部計畫性質，都市計畫法內亦無明文禁止主要計畫不得兼
        細部計畫。因該都市計畫早於五十五年十月二十六日即已發布，依三十餘年
        前之社會狀況，依經驗法則，所訂出之計畫書與今日相比當較為粗糙。本件
        依宜蘭縣政府八十九年十一月十六日八九府建城字第一二三四二六號函附之
        五十五年當時所訂羅東都市計畫之有關工業區說明書，按其內容有關都市計
        畫法第二十二條細部計畫應表明之事項均已有所規範，則既其主管機關宜蘭
        縣政府已表示本計畫係主要計畫兼細部計畫性質，是否應尊重其主管者專業
        之判斷予以採信。至有關其第二十五頁「新增工業區僅新闢特二號幹線一條
        ，以備工廠設立時，有所遵循，至該區內之次要交通線為適應設廠之址可以
        伸縮起見，留待事實需要時算作細部計劃，依法報部實施。」其原意應為本
        次都市計畫在工業區內新闢特二號幹線一條（計畫說明內附有全鎮道路共數
        十條，詳列編號、寬度及長度之道路系統統計表16-20頁，應已具備都市計
        畫法第二十六條第一項第五款細部計畫要項所稱之道路系統），惟為因應工
        業區內設廠地址可以伸縮起見，留待事實需要時再規劃次要交通線，此應為
        依都市計畫法第二十六條「都市計畫經發布實施後，‧‧‧但擬定計畫之機
        關每五年至少應通盤檢討一次，依據發展情況並參考人民建議作必要之變更
        。」因該工業區土地往後實際開發後需求尚不明，故留待後續作通盤檢討時
        再予修改原已訂定之細部計畫，而非尚未訂定細部計畫。又原告所提示羅東
        稽徵所八十六年六月  四日八六鎮建字第八一六三號函文所述「另臨接於特
        二號道路以西、鐵路以東地區土地（非系爭土地所在位置）為六十九年六月
        七日六九府建都字第三二一九七號函發布細部計畫之範圍」乙節，經以電話
        向宜蘭縣政府承辦人員陳明正先生查詢，承辦人員告知此發布之細部計畫是
        因應都市發展所需之後續細部計畫，原細部計畫於五十五年業已發布，鈞院
        亦可再予詢問宜蘭縣政府承辦人員，特予陳明。
四本院依職權向宜蘭縣政府函查系爭土地是否業經公布細部計畫，並調閱關於系爭土
  地於五十五年十月公布之羅東計畫、七十二年九月第二次通盤檢討、八十三年五月
  第三次通盤檢討等資料影本。
    理  由
按本件被繼承人係八十五年三月七日死亡，應適用八十四年一月十三日修正之遺產及
贈與稅法（下稱行為時遺產及贈與稅法），依行為時遺產及贈與稅法第十七條第一項
第五款規定：「左列各款，應自遺產總額中扣除，免徵遺產稅：‧‧‧五遺產中之農
業用地，由繼承人或受遺贈人，繼續經營農業生產者，扣除其土地價值之半數。但由
能自耕之繼承人一人繼承，繼續經營農業生產者，扣除其土地價值之全數。」（本院
按訴願決定誤引修正後之該法第十七條第一項第六款條文，先予指明）。復按「．．
．在解釋『農業用地』時，無論是農業發展條例上所稱之農業用地或遺產及贈與稅法
上所稱之農業用地，均屬一致，故而七十三年九月七日修正公布之農業發展條例施行
細則第二十一條後段乃明文規定『所稱家庭農場之農業用地，不包括於繼承或贈與時
已依法編定為非農業使用者在內。』則（行為時）遺產及贈與稅法第十七條第一項第
五款有關農業用地減免遺產稅之規定，無論係減半課稅或全數免稅，因適用之首要條
件均須為遺產中之『農業用地』，故該農業用地亦應符合農業發展條例施行細則第二
十一條規定，且稅法之所以規定遺產中之農業用地由繼承人繼續經營農業生產者，‧
‧‧故所繼承之土地自以編定為農業使用為限‧‧‧」「農業用地經都市計畫變更為
新市鎮特定區、住宅區或其他使用分區，在細部計畫尚未完成前，如經都市計畫主管
機關認定，仍應依原來之土地使用分區別（或用途別）管制而視為農業用地，其於移
轉或繼承時，仍有土地稅法第三十九條之二第一項及農業發展條例第三十一條規定之
適用。」「有關『農業用地經都市計畫變更為新市鎮特定區、住宅區或其他使用分區
，在細部計畫尚未完成前，如經都市計畫主管機關認定，仍應依原來之土地使用分區
別（或用途別）管制』乙語，應係指『原符合免稅規定之農業用地經都市計畫變更為
新市鎮特定區、住宅區或其他使用分區，在細部計畫尚未完成前，如經都市計畫主管
機關會同建管主管機關認定該土地尚未能准許依變更後計畫用途使用，而現況仍作農
業使用者。』而言，較符實際」分別為財政部七十五年元月二十三日台財稅第七五二
０五六二號函、八十三年十一月二十九日台財稅第000000000號函及八十四
年六月十九日台財稅字第000000000號函所釋示。所謂「仍應依原來之土地
使用分區別（或用途別）管制」指該土地尚未能准許依變更後計畫用途使用，而現況
仍作農業使用者而言，例如仍限制該土地之移轉須具備自耕能力始得購買，或該土地
限制供作農業外之使用等。因此，縱令系爭土地之細部計畫尚未完成，惟如未限制具
備自耕能力者始得購買，或可建築供工業使用等，即不得視為農地。故本件於審究細
部計畫是否完成前，應先探究系爭土地是否有上開管制之情事。本件原告之父莊金溪
於八十五年三月七日死亡，原告代表全體繼承人於八十五年十二月六日向被告所屬羅
東稽徵所辦理遺產稅申報，經核定遺產總額為六九、一七四、七六七元，淨額為四六
、二八六、七三五元，應納遺產稅一三、四七０、五六一元。原查以系爭土地係編定
為工業區，依前揭財政部七十五年元月二十三日台財稅第七五二０五六二號函釋意旨
，遺產土地於繼承時已依法編定為非農業用地，即不得減免遺產稅，而否准扣除。原
告不服，就配偶剩餘財產權差額分配請求權、土地扣除及勞保給付部分，申請復查，
主張系爭土地至今仍從事農作，應准自遺產總額中扣除等語，嗣撤回其配偶剩餘財產
差額分配請求權部分之復查申請。案經被告復查結果，准予追認土地扣除額四、四０
二、二００元。被告以系爭土地雖原為農業用地，惟依據宜蘭縣政府來函，系爭土地
五十五年十月二十六日發布羅東都市計畫，為乙種工業區土地，無另擬細部計畫，亦
即羅東都市計畫為主要計畫兼細部計畫性質，且目前並無另擬細部計畫，有宜蘭縣政
府八十六年八月七日八六府建都字第九二六二六號函附卷可憑，依規定不得減免遺產
稅，遂未准變更。原告仍不服，除就原主張系爭土地上實際上一直從事農作外，另稱
系爭土地因無連接建築線，無法建築，有關機關未按期擬妥細部計畫規劃執行，已違
反都市計畫法有關規定；又該等土地都市計畫已做第三次通盤檢討，可能有部分會編
為公共設施用地，應予免稅云云，循序提起訴願，經財政部訴願決定以系爭土地於繼
承時並非農業用地，遂駁回其訴願。原告仍未服，訴經行政院台八十八訴字第０八五
九三號再訴願決定略以：依都市計畫法第十七條第二項規定「未公布細部計畫地區，
應限制其建築使用變更地形。但主要計畫公布已逾二年以上，而能確定建築線或主要
公共設施已照主要計畫興建完成者，得依有關建築法令之規定，由主管建築機關指定
建築線核發建築執照。」本件原告於再訴願時檢附宜蘭縣政府八十六年五月十七日八
六府建都字第五四四九六號函略以：原告申請核示系爭土地可否申請建築執照乙節，
因未臨接可供指定建築線之道路，是系爭土地目前無法申請建築，又系爭土地之使用
現況，依宜蘭縣羅東市公所八十六年十一月十四日八六鎮民字第一九七九九號函復原
告，系爭土地係從事稻作現休耕中等語，則系爭土地於被繼承人八十五年三月七日死
亡時能否准許依變更後計畫用途使用，攸關系爭土地有無財政部八十四年六月十九日
台財稅字第000000000號函釋「‧‧‧『原符合免稅規定之農業用地經都市
計畫變更為新市鎮特定區、住宅區或其他使用分區，在細部計畫尚未完成前，如經都
市計畫主管機關會同建管主管機關認定該土地尚未能准許依變更後計畫用途使用，而
現況仍作農業使用者。』」可視為農業用地之情形，尚待究明等由，將原決定及原處
分關於農地扣除部分均撤銷，囑由被告究明後另為適法之處分。被告依上開再訴願決
定撤銷意旨，重行復查結果略以：系爭土地得否有財政部八十三年十一月二十九日台
財稅第000000000號及八十四年六月十九日台財稅第000000000號
函釋規定之適用，前經宜蘭縣政府八十六年八月七日八六府建都字第九二六二九號函
復，系爭土地均屬工業區土地，若作工業使用，應依建築法及相關法令規定辦理；嗣
被告再向該府函查系爭土地於繼承日得否依變更後計畫用途使用，該府於八十八年四
月十六日以八八府建都字第四二八二０號函復該土地雖未面臨計畫道路，惟若取得鄰
地同意，仍可以私設通路申請建築等語，綜上足見系爭土地並非全然無法依都市計畫
變更後用途使用，亦即系爭土地並無前揭二函釋之適用，遂維持原核定。原告仍不服
，除執前詞爭執外，另訴稱系爭土地中坐落宜蘭縣東安段二八０地號土地已經劃編為
公共用地（學校用地），應免計入遺產總領課稅云云，循序提起訴願，經財政部訴願
決定略以：系爭土地並無前開財政部八十三年十一月二十九日台財稅第000000
000號及八十四年六月十九日台財稅第000000000號兩函釋之適用，又坐
落宜蘭縣東安段二八０地號土地原告雖主張為公共設施保留地，惟依卷附宜蘭縣政府
八十七年七月十日八七府建都字第０七八四五二號函說明「．．．羅東鎮○○段二八
０．．．地號土地原計畫為乙種工業區，本（第三）次之通盤檢討草案經規劃單位將
二八０地號變更為學校用地，．．．羅東都市計畫第三次通盤檢討業經本府八十七年
五月十一日府建都字四九二０八號公告公開展覽完畢，全案仍需經縣、省級都委會審
議後公告發布實施方完成法定程序」等語，則系爭地號土地迄被繼承人死亡時，仍尚
未變更為公共設施保留地，而予駁回。綜上，本件爭點在於系爭土地是否符合財政部
八十三年十一月二十九日台財稅字第000000000號及八十四年六月十九日台
財稅字第000000000號函釋之要件，換言之，於討論細部計畫是否完成前，
應先審究系爭土地是否仍依原來之土地使用分區別管制，亦即該土地尚未能准許依變
更後計畫用途使用，茲分述如次：
一系爭土地經宜蘭縣政府於五十五年羅東擴大都市計畫時編入該計畫範圍內，編定使
  用種類為「都市土地工業用地」，有土地登記簿謄本影本附原處分卷可按；另依上
  開卷附宜蘭縣羅東鎮公所八十五年五月十日（）鎮都分證字第二二一簡便行文表
  使用分區名稱欄內記載系爭土地係「工業區」。而系爭土地並未依原來之土地使用
  分區別予以管制，依法可建築供工業使用，復有原告提出之宜蘭縣政府八十九年十
  一月十六日八九府建城字第一二三四二六號函說明二「來函附圖Ｂ部分（特二號道
  路以東）之工業區土地，依法可建築供工業使用。」等語可證。原告雖提出宜蘭縣
  政府八十六年五月十七日八六府建都字第五四四九六號函（附於原處分卷）略以系
  爭土地因未臨接可供指定建築線之道路，是以該土地目前尚無法申請建築等語，主
  張系爭土地受管制乙節，經查依被告引用宜蘭縣政府八十六年八月七日八六府建都
  字第九二六二九號函稱系爭土地「均屬工業區土地，若作工業使用，應依建築法及
  相關法令規定辦理」；嗣被告再向該府函查系爭土地於繼承日得否依變更後計畫用
  途使用，該府於八十八年四月十六日以八八府建都字第四二八二○號函復以該土地
  雖未面臨計畫道路，惟若取得鄰地同意，仍可以私設通路申請建築等語。綜上，足
  見系爭土地已依都市計畫法變更使用分區為「工業區」，土地登記簿謄本亦編定使
  用種類為「都市土地工業用地」，顯已非依原來之土地使用分區別管制之土地。至
  於原告無法申請建築乃係因土地本身所在位置之關係，而受到建築法令之限制，核
  與土地受原來使用分區別管制之情形有異，蓋所有土地（包括所有工業區土地）之
  建築，均應受建築法之規範，此觀都市計畫法第四十條：「都市計畫經公布實施後
  ，應依建築法之規定實施建築管理。」之規定即明。因此，系爭土地無法建築顯受
  建築法令規範所致，並不能與受原來使用分區別管制之情形相提並論。易言之，系
  爭土地之所以無法申請建築乃因建築法本身之規範限制，該等規範要件符合時，自
  可准予建築，而非因都市計畫的細部計畫未完成受管制致未能申請建築使用。再查
  ，原告繼承之宜蘭縣羅東鎮○○段一０五一號土地，曾經於八十五年間申請「實施
  平均地權土地作與農業經營不可分離之使用土地」，經宜蘭縣羅東鎮公所准予課徵
  田賦在案，有該申請書、清冊、該所八十六年六月三十一日八六鎮建字第一０七五
  一號函等影本附原處分卷可按，並經被告復查決定准予自遺產總額中扣除在案。反
  觀原告並未提出相關證據證明系爭土地依原來之土地使用分區別管制，亦即無證據
  證明該土地尚未能准許依變更後計畫用途使用，從以未能建築為由主張受管制，尚
  難採信。綜上所述，系爭土地並未依原來之土地使用分區別管制，亦即該土地並非
  未能准許依變更後計畫用途使用，核與財政部八十三年十一月二十九日台財稅第八
  三０六二五六八二號函及八十四年六月十九日台財稅字第000000000號函
  釋意旨不符，應無適用之餘地。
二原告另主張系爭土地其中宜蘭縣羅東鎮○○段二八０地號土地已經劃編為公共設施
  用地，應免計入遺產總額乙節，惟依卷附宜蘭縣政府八十七年七月十日八七府建都
  字第０七八四五二號函說明「．．．羅東鎮○○段二八０．．．地號土地原計畫為
  乙種工業區，本（第三）次之通盤檢討草案經規劃單位將二八０地號變更為學校用
  地，．．．羅東都市計畫第三次通盤檢討業經本府八十七年五月十一日府建都字四
  九二０八號公告公開展覽完畢，全案仍需經縣、省級都委會審議後公告發布實施方
  完成法定程序」等語，則系爭二八０地號土地迄被繼承人死亡時，仍尚未變更為公
  共設施保留地甚明，原告之主張亦乏依據。
三本件系爭土地既不符合財政部八十三年十一月二十九日台財稅第八三０六二五六八
  二號函及八十四年六月十九日台財稅字第000000000號函釋關於依原來之
  土地使用分區別管制，亦即該土地尚未能准許依變更後計畫用途使用之要件，前已
  詳述，本院即認無庸進而審酌系爭土地是否業經宜蘭縣政府發布細部計畫及是否現
  仍作農業使用，併此敘明。原處分維持原核定，認事用法，並無不合，訴願決定予
  以維持，亦無不當，均應予維持。原告起訴意旨猶執前詞，請求撤銷原處分及訴願
  決定，為無理由，應予駁回。
據上論結，原告之訴為無理由，爰依行政訴訟法第九十八條第三項前段，判決如主文
。
中      華      民      國    八十九    年     十二     月      七      日
                         臺 北 高 等 行 政 法 院  第 二 庭
                                           審 判 長 法  官  王立杰
                                                    法  官  黃本仁
                                                    法  官  陳雅香
右為正本係照原本作成。
如不服本判決，應於送達後二十日內，向本院提出上訴狀並表明上訴理由，如於本判
決宣示後送達前提起上訴者，應於判決送達後二十日內補提上訴理由書（須按他造人
數附繕本）。
中      華      民      國    八十九    年     十二     月      八      日
                                                    書記官  鄭聚恩


司法院資訊處製作；財團法人民間司法改革基金會備份。
